臺灣臺中地方法院民事判決　九十三年度訴字第一八○五號
　　原　　　告　丙○○
　　訴訟代理人　黃文皇律師
　　被　　　告　徐凡貴原名乙.
　　　　　　　　甲○○原名何.
　　共　　　同
　　訴訟代理人　郭賢傳律師
右當事人間請求清償借款事件，本院於民國九十三年十二月十日言詞辯論終結，判決
如左：
    主      文
被告應給付原告新台幣柒拾陸萬參仟伍佰元，及自民國九十三年七月二十三日起至清
償日止，按年息百分之五計算之利息。
被告應自民國九十三年九月起至民國九十七年九月止，每月月底前給付原告新台幣壹
拾萬元，及均自翌月一日起至清償日止，按年息百分之五計算之利息。
訴訟費用由被告負擔。
    事實及理由
甲、程序方面：
    按訴狀送達後，原告不得將原訴變更，但被告同意或請求之基礎事實同一或不甚
    礙被告之防禦及訴訟之終結者，不在此限；被告於訴之變更無異議，而為本案之
    言詞辯論者，視為同意變更，民事訴訟法第二百五十五條第一項第一、二、七款
    及第二項分別定有明文。本件原告聲請支付命令時，係請求被告給付新台幣（下
    同）五百六十六萬三千五百元，及自支付命令繕本送達翌日起至清償日止，按年
    息百分之五計算之利息。嗣於本院審理中變更聲明為：(一)被告應給付原告七十六
    萬三千五百元，及自支付命令聲請狀繕本送達翌日起至清償日止，按年息百分之
    五計算之利息。(二)被告應自民國九十三年九月起至九十七年九月止，每月月底前
    給付原告十萬元，及均自翌月一日起至清償日止，按年息百分之五計算之利息。
    因被告對原告訴之變更並無異議而為本案言詞辯論，且原告請求之基礎事實均為
    同一，加以該項變更對於被告之防禦或訴訟之終結並無妨礙，揆諸前開規定，應
    予准許，合先敘明。
乙、實體方面：
一、原告起訴主張：被告向原告借款六百九十萬元，並訂立借貸契約書，約定於九十
    二年十月三十一日前返還一百萬元，並自九十二年十一月起，按月分期清償至少
    十萬元以上。惟被告未依約清償，迄至九十三年八月止，僅償還一百二十三萬六
    千五百元，為此依系爭借貸契約及消費借貸之法律關係，訴請被告清償借款等語
    。並聲明：(一)被告應給付原告七十六萬三千五百元，及自支付命令聲請狀繕本送
    達翌日起至清償日止，按年息百分之五計算之利息。(二)被告應自九十三年九月起
    至九十七年九月止，每月月底前給付原告十萬元，及均自翌月一日起至清償日止
    ，按年息百分之五計算之利息。
二、被告二人則以：(一)系爭借款經被告清償後，應僅剩下五百六十萬元未清償。原告
    主張被告尚有五百六十六萬三千五百元未清償，與事實不合。(二)系爭借貸契約第
    一條約定：「乙方（即被告）應將所持有之美國：：公司百分之三十股權轉讓甲
    方（即原告），乙方並應協助甲方取得美國：：公司董事席次一名」；第五條約
    定：「股權移轉手續完成時，甲方須將乙方所開支票或本票全數歸還」。綜合該
    二條約定觀察，可知系爭借貸契約第一條股權轉讓應為代物清償之約定，而非債
    之擔保。蓋被告前已簽發票據作為系爭借款之擔保，復訂立系爭借貸契約為證，
    倘認股權轉讓亦是作為系爭借款之擔保，則原告擔保豈非太多重，對被告殊屬不
    公，亦與誠信原則有違。又股權轉讓若僅供作借款擔保，則被告逕將股票交付原
    告即可，何須辦理股權移轉登記，更無庸協助原告取得董事席次。(三)退步言之，
    縱認系爭借貸契約第一條股權轉讓並非代物清償之約定，而是屬於借款之擔保，
    然被告既已將股權轉讓予原告，依系爭借貸契約第五條約定，原告應將被告前所
    交付之票據歸還被告，在原告歸還前，被告自得依民法第二百六十四條同時履行
    抗辯之規定，拒絕清償系爭借款債務云云資為抗辯。並聲明：原告之訴駁回。
三、兩造不爭執之事實：
  (一)被告曾向原告借款六百九十萬元。
  (二)兩造於九十二年九月一日訂立系爭借貸契約，內容為：「立契約書人丙○○（以
    下簡稱甲方）；乙○○、何秀女（以下簡稱乙方），茲為借款等事宜，雙方合意
    訂立本契約，條款如后：一、乙方確實擁有美國ＲＥＥＶＥＸ  ＩＮＴＥＲＮＡ
    ＴＩＯＮＡＬ  ＬＣＣ公司股權，且該美國公司確實存在並正常營運而非虛設公
    司，乙方應將所持有之美國ＲＥＥＶＥＸ  ＩＮＴＥＲＮＡＴＩＯＮＡＬ  ＬＣ
    Ｃ公司百分之三十股權轉讓甲方，乙方並應協助甲方取得美國ＲＥＥＶＥＸ  Ｉ
    ＮＴＥＲＮＡＴＩＯＮＡＬ  ＬＣＣ公司董事席次一名。二、因乙方前積欠甲方
    貸款，乙方應於九十二年十月三十一日前返還甲方一百萬元，並應自九十二年十
    一月起，按月於每月三十日前分期清償甲方至少十萬元以上，待乙方清償甲方借
    款總額至六百九十萬元後，甲方願將美國ＲＥＥＶＥＸ  ＩＮＴＥＲＮＡＴＩＯ
    ＮＡＬ  ＬＣＣ公司百分之二十股權轉讓「乙方」（契約書誤載為甲方）。三、
    因乙方保證前述一、二項所述均實在無訛，甲方願再借貸二十萬元予乙方（已含
    於「六百九十萬元」內【契約書誤載為六百九十九萬元】）。四、本契約一式二
    份，雙方各執一份為憑。五、股權移轉手續完成時，甲方須將乙方所開支票或本
    票全數歸還乙方」。
四、本件爭點：
  (一)被告部分清償後，尚積欠之數額為原告主張之五百六十六萬三千五百元，或被告
    主張之五百六十萬元。
  (二)系爭借貸契約第一條是否為代物清償之約定。
  (三)原告請求被告返還系爭借款，與被告依系爭借貸契約第五條約定請求原告返還票
    據，二者間是否具有對價關係，從而被告得行使同時履行抗辯權。
五、得心證之理由：
  (一)有關系爭借款未清償之數額
    按當事人主張有利於己之事實者，就其事實有舉證之責任，民事訴訟法第二百七
    十七條前段定有明文。又請求履行債務之訴，被告自認原告所主張債權發生原因
    之事實，而抗辯該債權已因清償而消滅，則清償之事實即應由被告負舉證之責任
    （最高法院四十四年台上字第八七二號判決意旨參照）。本件原告主張被告向其
    借款六百九十萬元乙節，為被告所自認，並提出系爭借貸契約書為證，堪信為真
    實。被告雖抗辯系爭借款經清償後，僅剩下五百六十萬元未清償，然此為原告所
    否認，並主張被告尚積欠五百六十六萬三千五百元未還，參諸前揭說明，被告就
    已清償一百三十萬元而剩下五百六十萬元未清償該有利於己之事實，負有舉證之
    責，惟被告始終未能提出任何證據以實其說，則被告此部分抗辯，即屬無據，從
    而堪認被告尚積欠之借款數額應為五百六十六萬三千五百元。
  (二)有關系爭借貸契約第一條是否為代物清償之約定
  1.按債權人受領他種給付以代原定之給付者，其債之關係消滅，民法第三百十九條
    定有明文，此所謂代物清償。又代物清償係一種消滅債之方法，故債權人與債務
    人間授受他種給付時，均須有以他種給付代原定給付之合意，代物清償始能認為
    成立。代物清償經成立者，無論他種給付與原定之給付其價值是否相當，債之關
    係均歸消滅；代物清償為要物契約，其成立僅當事人之合意尚有未足，必須現實
    為他種給付，他種給付為不動產物權之設定或轉移時，非經登記不得成立代物清
    償。如僅約定將來應為某他種給付以代原定給付時，則屬債之標的之變更，而非
    代物清償，最高法院著有五十二年台上字第三六九六號、六十五年台上字第一三
    ○○號判例可資參照。
  2.被告雖抗辯系爭借貸契約第一條關於股權轉讓之約定，係屬代物清償，惟兩造簽
    訂系爭借貸契約時，被告並未實際將股權轉讓予原告乙情，為兩造所不爭執。是
    以，被告既未現實為他種給付以代原定給付，自與前述代物清償屬於要物契約之
    要件不合，被告此部分主張，即非可採。
  3.另依系爭借貸契約第二條、第五條約定，原告於被告移轉百分之三十股權手續完
    成時，須將被告所開立作為系爭借款擔保之票據歸還被告，且原告於被告清償六
    百九十萬元借款後，須將百分之二十股權移轉返還被告，足見被告轉讓股權予原
    告之目的，僅在於作為系爭借款之擔保，而非代物清償或債之更改，否則被告於
    股權轉讓後，何須繼續清償借款？而原告於被告清償借款完畢後，又何須將股權
    移轉返還被告？凡此均與「以他種給付代原定給付」之旨不符。況原告於被告轉
    讓股權作為擔保後，依約須將原借款之擔保即被告簽發之票據歸還被告，即以新
    擔保取代舊擔保，自無被告所指多重擔保之情形，故被告抗辯系爭借貸契約第一
    條係代物清償之約定云云，不足憑採。
  (三)有關被告是否得行使同時履行抗辯權
    按因契約互負債務者，於他方當事人未為對待給付前，得拒絕自己之給付，民法
    第二百六十四條第一項前段固有明文，惟所謂同時履行之抗辯，乃係基於雙務契
    約而發生，倘雙方之債務，非本於同一之雙務契約而發生，縱令雙方債務在事實
    上有密切之關係，或雙方之債務雖因同一之雙務契約而發生，然其一方之給付，
    與他方之給付，並非立於互為對待給付之關係者，均不能發生同時履行之抗辯，
    最高法院著有五十九年台上字第八五○號判例可資參照。本件原告依系爭借貸契
    約第五條約定，雖於股權移轉後負有返還票據予被告之義務，然該等票據乃系爭
    借款之擔保，已如前述，則被告返還借款之義務，與原告返還擔保票據之義務，
    雖係因同一借貸契約而生，然二者並非立於借款對待給付之關係，此參諸系爭借
    貸契約第五條約定甚明，揆諸上開說明，本件被告自不得行使同時履行抗辯權而
    主張原告應返還系爭借款之擔保票據，是被告此部分抗辯，亦非有據。
六、按稱消費借貸者，謂當事人一方移轉金錢或其他代替物之所有權於他方，而約定
    他方以種類、品質、數量相同之物返還之契約；借用人應於約定期限內，返還與
    借用物種類、品質、數量相同之物，民法第四百七十四條第一項、第四百七十八
    條分別定有明文。又有預為請求之必要者，得提起將來給付之訴，亦為民事訴訟
    法第二百四十六條所明定。本件被告既向原告借貸現金六百九十萬元，約定於九
    十二年十月三十一日前返還一百萬元，並自九十二年十一月起按月分期清償至少
    十萬元以上，至全數清償為止，然未依約清償，從而原告本於系爭借貸契約及消
    費借貸之法律關係，訴請被告給付起訴時已屆期之欠款七十六萬三千五百元（九
    十二年十月三十一日前應償還一百萬元，另九十二年十一月至九十三年八月共十
    個月，每月應償還十萬元，以上合計二百萬元，扣除原告主張被告已清償之一百
    二十三萬六千五百元，已屆期部分尚有七十六萬三千五百元未清償），及自支付
    命令聲請狀繕本送達翌日即九十三年七月二十三日起至清償日止，按年息百分之
    五計算之法定遲延利息，暨起訴時尚未屆期之欠款四百九十萬元（原借款六百九
    十萬元，扣除已清償之一百二十三萬六千五百元，再扣除前揭已屆期之七十六萬
    三千五百元，未屆期部分為四百九十萬元），即自九十三年九月起至九十七年九
    月止，每月月底前給付十萬元，及均自翌月一日起清償日止，按年息百分之五計
    算之法定遲延利息，為有理由，應予准許。
七、本件事證已臻明確，兩造其餘攻擊、防禦方法及舉證，核與判決結果不生影響，
    爰不逐一論述，附此敘明。
八、結論：原告之訴為有理由，依民事訴訟法第七十八條、第八十五條第一項前段，
    判決如主文。
中　　　華　　　民　　　國　　九十三　　年　　 十二　　 月　　二十四  　日
                                            臺灣臺中地方法院民事第四庭
~B　　　　審判長法　官　洪碧雀
~B　　　　　　　法　官　王　銘
~B　　　　　　　法　官　羅智文
正本係照原本作成
如對本判決上訴，須於判決送達後廿日內向本院提出上訴狀
中　　　華　　　民　　　國　　九十三　　年　　 十二　　 月　　 二十七　 日
~B　　　　　法院書記官　蔡秀珍
